【裁判字號】    92,台上,254
【裁判日期】    920116
【裁判案由】    誣告
【裁判全文】
最高法院刑事判決                                九十二年度台上字第二五四號
    上  訴  人  甲○○即王甲.
    選任辯護人  武忠森律師
                林開福律師
右上訴人因誣告案件，不服台灣高等法院台中分院中華民國八十九年十月二十五日第
二審判決（八十八年度上訴字第一七二０號，起訴案號：台灣台中地方法院檢察署八
十六年度偵字第二三九四四號），提起上訴，本院判決如左：
    主  文
原判決撤銷，發回台灣高等法院台中分院。
    理  由
本件原判決認定上訴人甲○○（即王甲○○）係建杰建設有限公司（下稱建杰公司）
之實際負責人，其子王勝仕為該公司名義上之負責人。因上訴人積欠周明雄金錢，雙
方於民國八十四年三月六日達成協議，上訴人同意將其在台中市○○區○○段第二五
０地號土地上所興建之「摩登精品」預售房屋一棟（門牌號碼台中市○○路○段五十
八之一號，建號三０四七號）之所有權移轉予周明雄。上訴人並與王勝仕書寫同意書
一份，由王勝仕捺手印後交予周明雄，周明雄遂於同年月十四日據以辦妥登記。詎上
訴人事後反悔，竟意圖使周明雄及代書邱桂鳳受刑事處分，於八十五年七月十八日捏
造事實具狀向台灣台中地方法院檢察署誣稱：周明雄承購其所營建前述土地上之一、
二樓房屋，全部買賣價金二千二百萬元，竟未繳款即辦理產權移轉登記；代書邱桂鳳
亦違反代書業務之規定云云，而指訴周明雄、邱桂鳳分別涉犯刑法詐欺罪及背信罪。
復於該案偵查中之同年十月十五日，提出告訴理由狀指稱：周明雄於八十三年十一月
間，以介紹代書張欽旭辦理前述興建大廈之第一次總登記為由，要求伊交付公司暨法
定代理人之印鑑章及使用執照等證件予代書張欽旭。詎完成登記後，非但未將有關證
件資料交還伊，且與代書張欽旭互相勾串盜領其印鑑證明，於八十四年三月十四日擅
自將上述建物中門牌台中市○○路○段五八之一號一樓之房屋所有權，以買賣為由移
轉登記予周明雄，使建杰公司及地政機關均受損害云云，而向檢察官誣告周明雄、邱
桂鳳等人涉犯詐欺、偽造文書、背信等罪等情。因而維持第一審論處上訴人意圖他人
受刑事處分，向該管公務員誣告罪刑，而駁回上訴人在第二審之上訴，固非無見。
惟查：(一)、按誣告罪之成立，須以被誣告之人因虛偽之申告，而有受刑事或懲戒處分
之危險為其要件，故若以不能構成犯罪或懲戒處分之事實誣告他人者，雖意在使人受
刑事或懲戒處分，亦不能成立犯罪。故有罪之判決書，應將被告究竟有虛構如何使他
人受刑事或懲戒處分危險之事實，而向該管公務員誣告之情形，於事實欄內詳加認定
記載，並於理內說明其憑以認定之證據及理由，始足以為論罪科刑適用法律之依據。
依原判決事實欄之記載，上訴人於八十五年七月十八日（按應係同年月十九日）具狀
向檢察官誣指：周明雄承購其所營建前述土地上之一、二樓房屋，全部買賣價金二千
二百萬元，竟未繳款即辦理產權移轉登記；代書邱桂鳳亦違反代書業務之規定云云，
而指訴周明雄、邱桂鳳分別涉犯詐欺罪及背信罪等情（見原判決第二面第九行至第十
三行）。惟並未記載彼等有何不法所有之意圖及施用詐術之行為，則其所謂「未繳款
即辦理產權移轉登記」云者，究屬違約之民事債務問題，抑或刑事犯罪行為？而所謂
「違反代書業務之規定」，究係單純違背代書執行業務之職業規範，抑或屬刑法上之
犯罪行為？俱屬不明。若均屬前者，似不能成立誣告罪。原判決上開事實欄之記載，
尚不足以資認定上訴人究竟以如何有使周、邱二人受刑事處分危險之犯罪事實而為申
告，遽就此部分論以誣告罪，依上說明，自難謂適法。(二)、依原判決事實欄第一段後
半段之記載，上訴人復於八十五年十月十五日，就同一案件提出告訴理由狀指稱：周
明雄以介紹代書張欽旭辦理前述興建大廈之第一次總登記為由，要求伊交付公司暨法
定代理人之印鑑章及使用執照等證件予代書張欽旭。詎完成登記後，非但未將有關證
件資料交還伊，「且與代書張欽旭互相勾串」盜領其印鑑證明，擅自將上述建物中門
牌台中市○○路○段五八之一號一樓之房屋所有權，以買賣為由移轉登記予周明雄等
情。倘若無訛，則上訴人似併有誣告周明雄與「代書張欽旭」二人共同犯罪之行為。
乃原判決僅就上訴人誣告周明雄、邱桂鳳二人部分加以論敘，對於上訴人申告周明雄
與「代書張欽旭」共同偽造文書及背信部分，究竟是否亦成立誣告罪？則未一併加以
論究及說明，亦有理由不備之違誤。(三)、依原判決事實欄之記載，上訴人除於八十五
年七月十八日，具狀向檢察官誣告周明雄及代書邱桂鳳分別涉犯刑法詐欺罪及背信罪
之外。於該案偵查中之同年十月十五日又提出告訴理由狀，指陳周明雄與代書張欽旭
互相勾串盜領其印鑑證明，擅自將台中市○○路○段五八之一號一樓之房屋所有權，
以買賣為由移轉登記予周明雄等情，而誣告周明雄、邱桂鳳等人涉犯詐欺等罪。依此
認定，上訴人係前後二次具狀分別申告周明雄、邱桂鳳及張欽旭等人犯罪。乃原判決
理由內竟謂上訴人僅以「一狀誣告周明雄、邱桂鳳二人」，僅成立一誣告罪云云（見
原判決第七面第二、三行），其事實之認定與理由之說明，前後不無矛盾。又原判決
事實欄既記載上訴人有先後二次具狀指陳周明雄、邱桂鳳及張欽旭等人犯罪之情形。
則其先後二次具狀分別申告周、邱、張三人犯罪之行為，究竟係基於同一誣告犯意所
為之接續行為，抑或基於概括犯意而為之連續誣告行為？此與判斷上訴人所為究應成
立誣告之單純一罪？抑或連續犯之裁判上一罪有關。原判決對此未併予論敘說明，亦
嫌理由欠備。再原判決事實欄第二段雖記載上訴人申告之上開案件，經檢察官偵查結
果，認係誣告，而將周明雄、邱桂鳳部分予以簽結，並就上訴人部分自動檢舉偵查起
訴等情。然並未於理由內說明此部分事實所憑之證據及理由，亦未詳查檢察官對周、
邱二人部分何以未處分不起訴，而逕予簽結之原因，並於理由內詳加說明，亦有調查
未盡及理由欠備之違誤。(四)、原判決就其事實欄第一段第七行第十四字以下，至同段
第十一行倒數第六字所敘述之事實，即「詎甲○○因興建上開房屋，積欠多人債務，
意圖規避債務，自八十四年三月七日起至同年十一月二十日止，分別對蔡玲嬅、廖金
龍、何源富、陳進雄等人提起恐嚇、妨害自由等告訴或自訴，分別經臺灣臺中地方法
院檢察官處分不起訴及原審法院法官判決無罪確定，何源富並對甲○○提起民事訴訟
，求償新台幣（下同）一百五十九萬八千九百七十元勝訴。」部分（見原判決第二面
第三行至第七行），並未說明其憑以認定之證據及理由，亦未就此部分予以論罪科刑
。究竟此部分與上訴人犯罪有無關聯？如屬有關，何以未就此部分予以論罪科刑？若
無關聯，何以仍將之記載於本案之犯罪事實欄內？原判決未予釐清，亦有欠妥當。(五)
、按意圖他人受刑事處分，向該管公務員誣告，同時復使用偽造或變造之證據，則其
使用偽造、變造證據之行為，應為誣告行為所吸收，除應成立刑法第一百六十九條第
一項之罪外，固不應再以同條第二項之罪相繩。但其使用偽造或變造之證據，若更觸
犯其他罪名時，仍係一行為而犯數罪，應依刑法第五十五條從一重處斷，不能謂其所
觸犯之其他罪名，亦為誣告行為所吸收，而不得再行論處，此有本院二十八年上字第
四０八六號判例可資參照。原判決理由內說明上訴人有行使變造周明雄切結書之行為
，然其事實欄內對此卻未加以記載，已有事實與理由矛盾之違誤。且原判決既於理由
內認定上訴人於八十五年十月十五日之告訴理由狀，有使用變造周明雄切結書之行為
等情。果爾，則上訴人除應負擔誣告罪責外，更觸犯行使變造私文書之罪名。乃原判
決援用本院前開判例，竟謂其使用上開變造切結書之行為，應為誣告行為所吸收，不
另論罪云云（見原判決第七面第三行至第六行），顯與上開判例意旨有悖，其見解殊
有未合。又卷查證人馬軍在偵查中陳稱：「告訴人（指上訴人）將上述切結書剪接再
影印」等語（見偵查卷第一三四頁）。原判決採用證人馬軍之證述作為證據，卻認定
上訴人僅有行使該變造切結書之行為，難謂無證據上理由矛盾之違誤。究竟上訴人是
否併有變造上述切結書之行為？該部分與本案有無裁判上一罪之關係？原審未併就上
訴人有無變造該切結書之犯行予以調查認定，並於判決理由內加以論敘說明，其調查
證據尚嫌未盡，理由亦欠完備。(六)、卷查上訴人於八十五年七月十九日所提出之告訴
狀，除指控周明雄與代書邱桂鳳分別有「未繳款即辦理產權移轉登記」及「違反代書
業務之規定」之行為外，並稱周、邱二人「於民國八十五年六月二十八日盜過戶六樓
五樓Ａ棟，未經告訴人同意，並繳款就辦理產權移轉登記，違犯詐欺」等語。於同年
八月二十六日所提出之刑事補充狀內記載「被告周明雄串通代書邱桂鳳、債權人江桐
局六樓建物擔保借款，被告周明雄向江桐局詐騙買賣擔保品，移轉登記」等語。於同
年八月三十日提出之刑事補充狀內記載「被告周明雄……串通代書邱桂鳳辦理產權移
轉登記事項，如今將近半年未塗銷一胎、二胎之設定，還要詐騙六樓買賣建物產權登
記完成，未繳款，明明有詐欺行為」等語。嗣於同年九月二日、九月十二日、九月十
八日、九月二十三日所提出之刑事補充告訴狀內，亦為大致相同之記載，有各該刑事
補充告訴理由狀附卷可稽（見偵查卷第一頁反面、第六頁反面、第四十二頁反面、第
四十三頁、第五十五反面、第六十頁、第七十二頁反面、第七十四頁反面、第八十四
頁反面）。上訴人於前揭告訴狀及補充告訴理由狀內所陳，有無故意虛捏事實而誣告
周、邱等人犯罪之情形？若有，該部分與原判決論罪部分是否為同一事實？若否，是
否亦為起訴效力所及？原判決對此未併予說明，亦嫌理由欠備。又上開案件偵查中，
建杰公司法定代理人王勝仕亦多次具狀向檢察官陳述周、邱二人涉有前揭犯行並申請
調查證據（見同上偵查卷第八十八頁至九十頁反面、第一二二頁、第一二四頁、第一
四七頁、第一四九、第一五三頁、第一五九頁、第一六六頁、第一七二頁）。究竟誣
告者為上訴人抑為王勝仕？若上訴人成立誣告罪，則王勝仕是否與上訴人成立共同正
犯？原審對此未併予審酌，亦未於理由內加以說明，亦有調查未盡及理由不備之違法
。(七)、原判決認定上訴人係因積欠周明雄債務，遂協議同意將本件房地移轉予周明雄
等情。惟上訴人否認其與周明雄間有債務關係，原判決並未說明其憑以認定雙方存有
債務關係之依據，遽作上開認定，尚嫌理由欠備。究竟上訴人有無積欠周明雄債務？
此與上訴人確否同意以上開房地抵充債務攸關，原判決對此未予調查審認，遽行判決
，自有未洽。又上訴人主張王勝仕係將加蓋指印之空白文件交付代書張欽旭，且否認
上述同意書為其所書具，則該同意書之簽名究竟係在按指印之前簽署，抑為按指印後
簽署於指印之上？此與判斷該同意書是否真正有重要關聯，自有詳加鑑定查明之必要
。原審未予以鑑定調查明白，遽認上開同意書係上訴人所同意書具，尚嫌速斷。以上
或為上訴意旨所指摘，或為本院得依職權調查之事項，應認原判決有撤銷發回之原因
。又上訴人於提出於本院之上訴續補理由狀內主張：伊於八十五年四月五日已將上述
房屋基地之所有權狀呈交檢察官作為證物，迄八十八年三月間始退還。則周明雄與代
書張欽旭如何於八十五年四月九日取得上訴人之土地所有權狀向地政機關辦理過戶登
記？此與本案實情之發現有關，案經發回，應併予注意。
據上論結，應依刑事訴訟法第三百九十七條、第四百零一條，判決如主文。
中      華      民      國    九十二    年      一      月     十六     日
                              最高法院刑事第六庭
                                  審判長法官  吳  雄  銘
                                        法官  池  啟  明
                                        法官  石  木  欽
                                        法官  郭  毓  洲
                                        法官  吳  三  龍
      右正本證明與原本無異
                                              書  記  官
中      華      民      國    九十二    年      一      月     二十     日


司法院資訊處製作；財團法人民間司法改革基金會備份。
